【裁判字號】    98,台上,3144
【裁判日期】    980604
【裁判案由】    偽造文書
【裁判全文】
最高法院刑事判決            九十八年度台上字第三一四四號
上  訴  人  甲○○
選任辯護人  游朝義律師
上  訴  人  乙○○
選任辯護人  劉師婷律師
上  訴  人  丙○○
選任辯護人  藺超群律師
上列上訴人等因偽造文書案件，不服台灣高等法院中華民國九十
七年五月三十日第二審判決（九十六年度上訴字第三一六、三三
一五號，起訴案號：台灣台北地方法院檢察署九十四年度調偵字
第一五一、二０九號，九十四年度偵字第一０二三七、一二九八
四、一三六三三、一三六三四號），提起上訴，本院判決如下：
    主  文
上訴駁回。
    理  由
按刑事訴訟法第三百七十七條規定，上訴於第三審法院，非以判
決違背法令為理由，不得為之。是提起第三審上訴，應以原判決
違背法令為理由，係屬法定要件。如果上訴理由書狀並未依據卷
內訴訟資料，具體指摘原判決不適用何種法則或如何適用不當，
或所指摘原判決違法情事，顯與法律規定得為第三審上訴理由之
違法情形，不相適合時，均應認其上訴為違背法律上之程式，予
以駁回。本件原判決綜合全部卷證資料，認上訴人甲○○、乙○
○、丙○○有其事實欄所載之犯行，已詳敘所憑之證據與認定之
理由。就上訴人等否認犯罪之所辯，認均不足採信，於理由內予
以指駁、說明甚詳。因而撤銷第一審關於上訴人等部分之科刑判
決，改判依修正前刑法牽連犯關係從一重仍論處上訴人等共同連
續犯行使偽造私文書罪刑。從形式上觀察，並無足以影響判決結
果之違法情形存在。甲○○上訴意旨略以：吳嘉茂之證述不得作
為有罪判決之唯一依據，其證言與所簽立之協議切結書不符，甲
○○僅居間介紹並幫忙代轉文件，居間之報酬約定於陳宏洋獲利
後始行分配，可見不知資金證明係偽造，原判決之認定與經驗法
則及論理法則相悖；戊○○供稱甲○○沒有參與犯罪，且已撤回
刑事附帶民事訴訟，原判決認甲○○共同行使偽造有價證券，理
由顯屬不備。乙○○上訴意旨略稱：陳富美提出之資金證明均印
有荷蘭銀行標記，乙○○非專業金融機構，難認明知為偽造；依
證人陳宏洋、吳嘉茂、林力弘之證詞，乙○○未交付吳嘉茂等任
何文件，未經手任何金錢，且均以真名示人，難認與甲○○、陳
富美等人間有犯意聯絡，自無偽造文書可言；戊○○證稱賀德曼
曾匯款二十五萬美元予伊作業，堪認乙○○誤信相關交易為真，
原判決未敘明不採上開有利證詞之理由，屬理由不備。丙○○上
訴意旨略謂：「知」與「共同犯意之聯絡」係屬二事，原判決以
丙○○「應知」各共同被告之犯行，遽認有犯意聯絡，顯有違誤
，又未敘明與各正犯間有犯意聯絡、行為分擔之依據，就乙○○
、吳嘉茂、陳宏洋、洪泰山、陳勝榮、江吉偉、周文群、林奇石
等有利丙○○之陳述，未說明不予採信之理由，自有違法各云云
。惟查：(一)犯罪事實之認定，證據之取捨及其證明力如何，乃事
實審法院自由判斷之職權，如其取捨不違背經驗法則與論理法則
，即不得指為違法，而據為上訴第三審之理由。本件原判決認定
上訴人等三人與林奇石（已判決有罪確定）、江吉偉、周文群、
陳富美（以上三人均通緝中）、真實姓名年籍不詳之賀德曼（德
國人）、陳太廣（已判決有罪確定）等人間，共同基於意圖為自
己不法所有或行使偽造私文書之概括犯意聯絡，佯稱可提供資金
從事國際金融操作，以賺取利潤，而分工合作，共同向丁○○詐
取鉅額款項，或併提出偽造之台灣銀行定存單影本與荷蘭銀行收
據等私文書，向吳嘉茂、洪泰山、陳勝榮、林力弘，暨戊○○等
人行使而詐取金錢財物等情，已說明本於調查所得心證，分別定
其取捨而為事實判斷之理由。所為論斷，核無違背客觀存在之經
驗法則與論理法則，自屬事實審採證、認事之適法職權行使，尚
難漫指為違法。(二)原判決認定上訴人等以偽造之文書向吳嘉茂等
人詐取財物部分，係依憑甲○○等人之部分自白，林奇石之陳述
，證人吳嘉茂、洪泰山、陳勝榮、林力弘之證言，偽造之私文書
、協議切結書、更正協議書、收據、支票、荷蘭銀行台北分行函
與通訊電文等為其所憑之論據，並非專以吳嘉茂之證言為唯一證
據，且未認定彼等持以行詐者為偽造之「有價證券」。至戊○○
證稱甲○○沒有參與伊被害部分等語，原判決已說明如何不足為
甲○○有利證明之理由。戊○○是否撤回刑事附帶民事訴訟，核
與甲○○之犯罪成立與否無涉，不得據此為原判決違法之論據。
(三)吳嘉茂、林力弘、陳宏洋皆證稱彼等在談論本件資金操作時，
乙○○與甲○○有拿出周文群、江吉偉之荷蘭銀行資金證明給伊
等觀看，並說甲○○後頭之資金雄厚、正確，乙○○與甲○○是
一體的，雖由甲○○與伊等簽約，但乙○○參與每個細節等語。
原判決因說明乙○○與甲○○一起與吳嘉茂等人聯絡接洽，參與
各項細節，乙○○不斷聲稱甲○○背後資金雄厚，使吳嘉茂等人
誤信甲○○確係代表資金龐大之金主。乙○○為具有通常智識之
人，陳富美所提出之資金證明高達一億美元，乙○○對此鉅款來
源及正當性未加過問，即認定此資金證明文件均係真實，與常情
有違，應明知該等文件均屬偽造。且以真實姓名遂行詐騙犯行者
，所在多有，不得據此為其有利認定，詳加論敘、說明，要無違
法可言。戊○○雖證稱賀德曼有給伊二十五萬元美元，然尚證稱
：江吉偉介紹乙○○、陳富美給伊認識，伊曾與乙○○、江吉偉
等至德國找賀德曼，賀德曼有匯二十五萬美元給伊作業，但乙○
○要伊把此款拿出來，伊不肯，其後江吉偉出來協調，拿走此二
十五萬元美元，係乙○○交付荷蘭銀行存款對帳單及定期存單取
信予伊，伊開立之八張支票亦交給乙○○等語（見第一０二三七
號偵卷第六九至七０頁）。原審綜合上情，審酌研判，認乙○○
與江吉偉等人均有此犯行，縱未說明此二十五萬元美元之來龍去
脈，而有微瑕，但於本件判決本旨並無影響，依刑事訴訟法第三
百八十條之規定，仍不得為上訴第三審之理由。(四)依卷內證據資
料所示，丙○○為乙○○之妻舅。且洪泰山證稱：「（第三次？
）在乙○○小舅子公司，現場有丙○○、乙○○、甲○○、林奇
石、我、吳嘉茂、林力弘、陳勝榮、丁○○，另外一個先生我不
認識，他一下子就走了」「……現場有人將文件傳送出去，但國
外沒接收到，一直在等國外傳送文件過來」「……我們等很晚，
一直沒結果，從早上等到隔天凌晨二、三點」（見他字第一九八
五號卷一第七三頁）。吳嘉茂陳稱：「九十二年八月七日約到丙
○○辦公室，就付一百萬及護照彩印給他們辦開戶，當天甲○○
、乙○○、丙○○在場，還有不認識的人」「（丙○○在那邊做
什麼？）不知道，乙○○說聯絡地點在那邊，直接叫我們到那邊
去」「（九十二年八月十五日交二百萬給甲○○時，丙○○講什
麼？）他只說這是甲○○後面資金是很正確的」「二份切結協議
書……在丙○○公司寫的，付一百萬時順便簽的」（見他字第一
九八五號卷一第七六至七八頁、一審卷二第一八頁）。林力弘證
陳：「……很多文件都在八德路丙○○辦公室拿，乙○○有提出
荷蘭資金證明的文件給我們看……」（見一審卷二第三四至三五
頁）。而原判決事實欄二之(二)丙○○與乙○○、甲○○、江吉偉
等人向丁○○詐取鉅額財物之行為，亦由丙○○提供同上辦公室
，與甲○○、乙○○、江吉偉等人在該處向丁○○洽談、簽立文
件及交付財物，丙○○且當場依乙○○吩咐，簽署備忘錄給江吉
偉，江吉偉再交給丁○○。原判決綜合以上卷內諸事證，作合理
之比較，定其取捨，乃採吳嘉茂等不利丙○○之陳述，認定丙○
○與甲○○、乙○○等多人為向吳嘉茂、洪泰山、陳勝榮、林力
弘等人行使偽造私文書以詐取財物之正犯，並說明其理由，復敘
明洪泰山、陳勝榮、林力弘、吳嘉茂等四人所稱丙○○未參與犯
罪云云，皆彼等主觀推測之詞，不能為丙○○有利證明，自屬合
法。上訴意旨謂未說明云云，顯非依據卷內訴訟資料指摘，非合
法之第三審上訴理由。至陳宏洋、江吉偉、周文群、林奇石等究
有何有利於丙○○之供述，原判決未加審酌，丙○○之上訴意旨
並未具體指明，漫指原判決理由不備，自非適法之第三審上訴理
由。其餘上訴意旨，就屬原審採證、認事職權之適法行使及原判
決已說明事項，徒憑己見，任意指摘為違法，且仍為單純事實之
爭執，均非適法之第三審上訴理由。應認本件上訴違背法律上之
程式，予以駁回。上訴人等所犯行使偽造私文書重罪之上訴既不
合法，無從為實體之判決，其牽連犯詐欺之輕罪部分，即無從適
用審判不可分之原則，併為實體上審判，亦應從程序上予以駁回
。
據上論結，應依刑事訴訟法第三百九十五條前段，判決如主文。
中    華    民    國  九十八  年    六    月    四    日
                      最高法院刑事第十一庭
                          審判長法官  石  木  欽
                                法官  洪  佳  濱
                                法官  韓  金  秀
                                法官  呂  丹  玉
                                法官  段  景  榕
      本件正本證明與原本無異
                                      書  記  官
中    華    民    國  九十八  年    六    月    十    日
                                                      K


司法院資訊處製作；財團法人民間司法改革基金會備份。
